【裁判字號】    89,訴,1046
【裁判日期】    890927
【裁判案由】    債務人異議之訴
【裁判全文】
臺灣桃園地方法院民事判決  八十九年度訴字第一○四六號
    原      告  乙○○
    訴訟代理人  丙○○律師
    被      告  佳總興業股份有限公司
    法定代理人  甲○○
右當事人間債務人異議之訴事件，本院判決如左：
    主    文
本院民國八十九年度民執水字第五三七四號拍賣抵押物強制執行事件就原告所有坐落
中壢市○○段三三○四地號土地，及地上建物即門牌號碼中壢市○○○街二六之二二
號四層樓房壹棟所為之強制執行程序，應予撤銷。
訴訟費用由被告負擔。
    事    實
甲、原告方面：
一、聲明：求為判決如主文所示。
（一）先位聲明：鈞院八十九年度民執水字第五三七四號拍賣抵押物強制執行事件，
      就原告所有坐落中壢市○○段三三○四地號土地，及地上建物即門牌號碼中壢
      市○○○街二六之二二號四層樓房乙棟所為之強制執行程序應予撤銷。
（二）備位聲明：被告於鈞院八十九年度民執水字第五三七四號拍賣抵押物強制執行
      事件中，就其執行名義台灣桃園地方法院八十八年度拍字第一五二七號民事裁
      定之債權額超過新台幣（下同）壹佰壹拾伍萬元以外之部分，不許強制執行。
二、陳述：
（一）先位聲明部分：
      1.按執行名義無確定判決同一之效力者，於執行名義成立前，如有債權不成立
        或消滅或妨礙債權人請求之事由發生，債務人亦得於強制執行程序終結前提
        起異議之訴。強制執行法第十四條第二項定有明文。
      2.次按「抵押權人於債權已屆清償期，而未受償者，得聲請法院拍賣抵押物，
        就其賣得價金而受償。」民法第八百七十三條第一項規定著有明文。又「抵
        押權為不動產物權，非經登記，不生效力，抵押權人僅能依設定登記之內容
        行使權利，是抵押債務人究為何人，應以設定登記之內容為準。」最高法院
        著有七十二年台上字第二四三二號判例。此外最高法院七十年度第十八次民
        事庭會議決議，對於：「某甲主張以其所有某筆不動產向某丙設定新臺幣壹
        佰萬元之抵押權。惟經原審調查結果，雖登記某甲為債務人。實則某甲為擔
        保某乙借款而向某丙設定抵押權，茲某甲以某丙未將該款貸放於伊（已由某
        丙交於某乙）認某丙對伊之抵押權債權並不存在，提起塗銷抵押權登記之訴
        ，是否有理」乙則法律問題，決議採甲說即：抵押權為不動產物權，非經登
        記，不生效力，抵押權人僅能依設定登記內容行使其權利。本件抵押權既登
        記為某甲本人債務之擔保，而不及其他，自應審究某甲對某丙是否負有債務
        ，而為應否准許塗銷登記之判斷之見解。
      3.查本件被告據以聲請強制執行之執行名義：台灣桃園地方法院八十八年度拍
        字第一五二七號民事裁定，係以被告公司為原告名下門牌號碼為中壢市○○
        ○街二六之二二號建物及其相應座落基地之抵押權人，且原告因被告公司與
        訴外人鎵鴻人力資源管理顧問股份有限公司（下稱鎵鴻公司）間之委任合約
        書及由鎵鴻公司開立之本票，而對被告負有債務為由，聲請法院就原告名下
        之前揭不動產，行使抵押權，實施拍賣。惟查，本件抵押權既僅登記原告為
        「債務人」，顯係為原告本人債務之擔保，而不及其他。是於本件抵押權設
        定契約書中聲請登記以外之約定事項欄內，雖載有：「雙方權利義務之內容
        以法院公證之委任合約書所載約定」等語，但核諸該委任合約書之內容，原
        告既非該合約之當事人，亦非乙方之連帶保證人，更非所附本票之發票人，
        縱使該合約書中之乙方對於被告公司負有違約債務，原告亦非當然即因而成
        為債務人。換言之，原告既未因前揭委任合約書而對被告公司負有任何債務
        ，從而被告公司在對原告並無任何債權之情形下，聲請法院就抵押物實施拍
        賣，顯然與前揭民法第八百七十三條第一項之規定不符，鈞院民事庭所為前
        開准許拍賣抵押物之裁定，顯有違誤。爰請鈞院鑒核，賜判如原告先位之聲
        明，撤銷已進行之強制執行程序，以符法制。
（二）備位聲明部分：
      1.退萬步言，縱使鈞院審理後認為原告仍因前引被告公司與鎵鴻公司間之委任
        合約書，而對被告公司負有債務；但因被告公司原先固主張鎵鴻公司依約應
        賠償其二百三十萬元，惟前開賠償金額，嗣經雙方於八十八年五月二十五日
        ，已假被告公司之會議室，由被告公司負責人甲○○主持會議進行協商，經
        鎵鴻公司提議將賠償金減為一百一十五萬元，被告公司亦隨後於同年六月十
        五日，以該公司八八佳人字第八八０六００二號函，通知鎵鴻公司其同意將
        賠償金減為一百一十五萬元。此有被告公司之會議紀錄及前揭文號之函件等
        足按。
      2.承前所述，被告公司前於八十八年六月十五日以該公司八八佳人字第八八０
        六００二號函同意將鎵鴻公司之賠償金減為一百一十五萬元之意思表示，依
        法乃屬債務免除之性質；而債權人向債務人表示免除其債務之意思者，債之
        關係消滅，復見於民法第三百四十三條之規定。故被告公司以部分已經免除
        而消滅之債權，向法院聲請實施強制執行，拍賣抵押物，於法顯然無據。
三、證據：提出被告八十九年四月十一日強制執行聲請狀、鈞院八十八年拍字第一五
    二七號民事裁定、被告八十九年四月二十五日陳報狀及所附證物、鈞院公證處認
    證書及外勞申請引進委任合約書、佳總興業股份有限公司八十八年五月二十五日
    會議記錄影本乙份（共二頁）、佳總興業股份有限公司八十八年六月十五日八八
    佳人字第八八０六００二號函、抵押權設定契約書、他項權利證明書、本票影本
    各乙份為證，並聲請訊問證人劉克成。
乙、被告方面：
    被告未於言詞辯論期日到場，亦未提出書狀作何聲明或陳述。
丙、本院依職權調閱本院八十八年度拍字第一五二七號民事卷及八十九年度民執水字
    第五三七四號執行卷宗。
    理    由
甲、程序方面：
    本件被告未於言詞辯論期日到場，核無民事訴訟法第三百八十六條所列各款情形
    ，應依原告之聲請，由其一造辯論而為判決。
乙、得心證之理由：
一、按執行名義無確定判決同一之效力者，於執行名義成立前，如有債權不成立或消
    滅或妨礙債權人請求之事由發生，債務人亦得於強制執行程序終結前提起異議之
    訴。強制執行法第十四條第二項定有明文。次按抵押權人於債權已屆清償期，而
    未受償者，得聲請法院拍賣抵押物，就其賣得價金而受償。民法第八百七十三條
    第一項亦著有明文。又抵押權為不動產物權，非經登記，不生效力，抵押權人僅
    能依設定登記之內容行使權利，是抵押債務人究為何人，應以設定登記之內容為
    準（最高法院著有七十二年台上字第二四三二號判例參照）。
二、查原告主張本件被告據以聲請強制執行之執行名義為台灣桃園地方法院八十八年
    度拍字第一五二七號民事裁定，原告以所有門牌號碼為中壢市○○○街二六之二
    二號建物及其基地為被告公司設定抵押權登記，被告為抵押權人，而被告公司以
    與訴外人鎵鴻公司間之委任合約書，亦即由鎵鴻公司開立之本票，認為原告對被
    告負有債務，並據以聲請法院就原告所有之前揭房地行使抵押權，實施拍賣等情
    ，業據其提出被告八十九年四月十一日強制執行聲請狀、本院八十八年拍字第一
    五二七號民事裁定、被告八十九年四月二十五日陳報狀及所附證物、鈞院公證處
    認證書及外勞申請引進委任合約書、本票影本各乙份等為證，並經本院依職權調
    閱本院八十八年度拍字第一五二七號民事卷及八十九年度民執水字第五三七四號
    執行卷宗，核閱屬實。經查，本件抵押權既僅登記原告為「債務人」，有抵押權
    設定契約書、他項權利證明書影本各乙紙可憑，揆諸上開最高法院判例要旨，本
    件抵押權設定應係為原告本人債務之擔保，而不及於其他。次查，於本件抵押權
    設定契約書中聲請登記以外之約定事項欄內，雖載有：「雙方權利義務之內容以
    法院公證之委任合約書所載約定」等語，但核諸該委任合約書之內容，合約之兩
    造當事人為被告公司與訴外人鎵鴻公司，原告既非該合約之當事人，亦非乙方（
    即鎵鴻公司）之連帶保證人，更非所附本票之發票人，有本票乙紙可憑，其上發
    票人為鎵鴻公司，而縱使該合約書中之乙方即鎵鴻公司對於被告公司負有違約債
    務，而原告為鎵鴻公司之負責人，惟法人與其代表人個人在法律上究為不同之法
    人格，原告亦非當然即因而成為債務人。綜上所述，原告既對被告公司即抵押權
    人不負有任何債務，從而，被告公司於對原告無任何債權之情形下，聲請法院就
    原告設定予被告之抵押物實施拍賣，即與前揭民法第八百七十三條第一項之規定
    不符，是原告上開主張，於法洵屬有據，核屬正當。
三、從而，原告依強制執行法第十四條第二項提起債務人異議之訴，請求本院八十九
    年度民執水字第五三七四號拍賣抵押物強制執行事件就原告所有坐落中壢市○○
    段三三○四地號土地，及地上建物即門牌號碼中壢市○○○街二六之二二號四層
    樓房壹棟所為之強制執行程序，應予撤銷，為有理由，應予准許。
丙、結論：
    本件原告之訴為有理由，依民事訴訟法第三百八十五條第一項前段、第七十八條
    ，判決如主文。
中      華      民      國    八十九    年      九      月    二十七    日
                                臺灣桃園地方法院民事第二庭
~B法      官  吳幸娥
右為正本係照原本作成。
如對本判決上訴，須於判決送達後廿日內向本院提出上訴狀。
中      華      民      國    八十九    年      九      月    二十五    日
~B法院書記官  王恬如
右為正本係照原本作成
如對本判決上訴，須於判決送達後廿日內向本院提出上訴狀
中      華      民      國    八十九    年      九      月     二十     日
                                            法院書記官


司法院資訊處製作；財團法人民間司法改革基金會備份。
